臺灣澎湖地方法院民事判決　九十年度家訴字第四號
　　原　　　告　乙○○
　　被　　　告　丙○○
　　訴訟代理人　甲○○
　　　　　　　　丁○○
右當事人間確認繼承權存在事件，本院判決如左：
    主    文
確認原告就王粒所遺留附表編號一至八、王陳彎所遺留附表編號九之不動產有公同共
有關係存在。
被告應塗銷附表編號一至八不動產於民國六十五年五月六日，附表編號九不動產於民
國八十八年七月八日所為之繼承權登記。
原告其餘之訴駁回。
訴訟費用由被告負擔。
    事    實
一、原告方面：
  （一）聲明：(1)確認原告就王粒所遺留附表編號一至八、王陳彎所遺留附表編號九
                之不動產有公同共有關係存在。
              (2)被告應塗銷附表編號一至八不動產於民國六十五年五月六日，附表
                編號九不動產於民國八十八年七月八日所為之繼承權登記後，協同
                原告辦理繼承登記。
  （二）陳述：原告與訴外人藍寶珠均為被繼承人王粒、王陳彎夫妻之孫女，王粒於
        民國四十年七月八日死亡，遺有附表編號一至八之不動產，王陳彎於六十六
        年十一月二十三日死亡，遺有附表編號九之不動產，查原告之母王初於五十
        二年四月十五日死亡，所以王初得於四十年七月八日先繼承王粒之遺產後，
        該部分再由原告與藍寶珠繼承，而原告於六十六年十一月二十三日則得依法
        代位繼承王陳彎之遺產，詎被告即王粒、王陳彎之子竟單獨於六十五年五月
        六日申請辦理附表編號一至八之不動產繼承登記（附表編號二之土地於七十
        年五月五日，自附表編號一之土地分割增加而逕為分割登記），再於八十八
        年七月八日申請辦理附表編號九之不動產繼承登記，被告所為之繼承登記即
        屬侵害原告之應繼分，爰本於繼承回復請求權與物上請求權之法律關係，請
        求確認原告就王粒、王陳彎所遺留如附表所示不動產有公同共有關係存在，
        被告並應塗銷附表所示不動產之繼承權登記後，協同原告辦理繼承登記。
  （三）證據：提出土地登記簿謄本及戶籍謄本等件為證。
二、被告方面：
  （一）聲明：原告之訴駁回。
  （二）陳述：被告辦理繼承登記均係依法向地政事務所申請，且原告遲至九十年九
        月始提起本件訴訟，其請求已逾民法第一千一百四十六條所定十年時效期間
        ，繼承回復請求權已罹於時效消滅。況王陳豈敢係王粒之「媳婦仔」，是縱
        認原告就王粒所遺留之不動產有繼承權存在，其應繼分亦應扣除王陳豈敢之
        應繼分而為計算。
三、本院依職權向澎湖縣澎湖地政事務所調閱附表所示不動產辦理繼承登記資料。
    理    由
一、按依民法第一千一百四十六條第一項之規定，請求被告塗銷繼承登記，回復其繼
    承標的，此項繼承回復請求權之行使，僅由主張繼承權被侵害之人為原告，而以
    爭執其繼承資格之僭稱繼承人為被告為已足，並不生當事人不適格之問題（參照
    最高法院七十六年台上字第五九八號判決）。又關於公同共有物之處分及其他權
    利之行使，除有公同共有關係所由規定之法律或契約另有規定外，固應得公同共
    有人全體之同意（民法第八百二十八條第二項）。惟在實例上，公同共有人僅存
    二人，一人所在不明，無法取得其同意，則其餘一人得就公同共有物之全部行使
    其權利（司法院院字第一四二五號解釋參照），或公同共有物被一部分公同共有
    人為移轉物權之處分，事實上無法得該為處分行為之公同共有人之同意，以請求
    救濟，此時亦得由處分行為人以外之公同共有人全體之同意行使公同共有物之權
    利，亦迭經最高法院著有判例（最高法院三十二年上字第一一五號、三十七年上
    字第六九三九號判例參照）。是公同共有權利之行使，如事實上無法得其他公同
    共有人之同意時，應准由其中之一人或數人單獨或共同行使其公同共有物之權利
    ，始合法理（最高法院八十三年台上字第二七七三號、第二八八五號、八十四年
    台上字第一０一三號、八十五年台上字第一０五九號、八十六年台上字第三０六
    ０號判決參照）。本件王粒、王陳彎之另一繼承人藍寶珠（詳後述）與原告、被
    告分別為姐妹與甥舅關係，誼屬至親，利害關係密切，藍寶珠不予同意本件訴訟
    ，雖已據其具狀敘明，惟揆諸首開說明，原告單獨依繼承回復請求權與物上請求
    權之法律關係提起本件訴訟，尚無當事人不適格之問題，核先敘明。
二、原告起訴主張其與訴外人藍寶珠均為被繼承人王粒、王陳彎夫妻之孫女，王粒於
    民國四十年七月八日死亡，遺有附表編號一至八之不動產（附表編號二之土地於
    七十年五月五日，自附表編號一之土地分割增加而逕為分割登記），王陳彎於六
    十六年十一月二十三日死亡，遺有附表編號九之不動產，而原告之母王初於五十
    二年四月十五日死亡，故王初得於四十年七月八日先繼承王粒之遺產後，該部分
    再由原告與藍寶珠繼承，且原告於六十六年十一月二十三日得依法代位繼承王陳
    彎之遺產，詎被告竟單獨於六十五年五月六日申請辦理附表編號一至八之不動產
    繼承登記，再於八十八年七月八日申請辦理附表編號九之不動產繼承登記，被告
    所為之繼承登記即屬侵害原告之應繼分，爰本於繼承回復請求權與物上請求權之
    法律關係，請求確認原告就王粒、王陳彎所遺留如附表所示之不動產有公同共有
    關係存在，被告並應塗銷附表所示不動產之繼承權登記後，協同原告辦理繼承登
    記；被告則以其辦理繼承登記均係依法向地政事務所申請，且原告遲至九十年九
    月始提起本件訴訟，其請求已逾民法第一千一百四十六條所定十年時效期間，繼
    承回復請求權已罹於時效消滅。況王陳豈敢係王粒之「媳婦仔」，是縱認原告就
    王粒所遺留之不動產有繼承權存在，其應繼分亦應扣除王陳豈敢之應繼分計算等
    語，資為抗辯。
三、原告主張其係被繼承人王粒、王陳彎夫妻之孫女，王粒於四十年七月八日死亡，
    遺有附表編號一至八之不動產（附表編號二之土地於七十年五月五日，自附表編
    號一之土地分割增加而逕為分割登記），王陳彎於六十六年十一月二十三日死亡
    ，遺有附表編號九之不動產，而原告之母王初於五十二年四月十五日死亡，惟被
    告於六十五年五月六日申請辦理附表編號一至八之不動產繼承登記，再於八十八
    年七月八日申請辦理附表編號九之不動產繼承登記，繼承權登記僅載有被告一人
    之事實，業據原告提出戶籍謄本、繼承系統表及土地登記謄本等件為證，且為被
    告所不爭執，應堪信為真實。次查：（一）按在台灣，媳婦仔即為童養媳之俗稱
    ，係以將來擬婚配養家特定或不特定男子為目的而收養者，亦即以成婚為目的，
    而以此目的之成就為解除條件之收養。條件若成就，則收養之效力即歸於消滅；
    條件若已確定不成就，收養之效力則繼續存在（參照最高法院八十三年台上字第
    一０二號判決）。本件王陳豈敢係於日本大正十一年（民國十一年）八月十八日
    入籍王粒戶口而為媳婦仔，於日本昭和十九年（民國三十三年）三月一日與王粒
    之子即被告結婚，有戶籍謄本在卷可稽，是王陳豈敢與被告結婚之時，其與王粒
    間之收養效力即已消滅，王粒於四十年七月八日死亡時，王陳豈敢依法即非屬其
    繼承人。又附表編號一至八之不動產如何辦理繼承登記等資料，雖經本院向澎湖
    縣澎湖地政事務所函查結果，答稱已逾十五年保存期限而銷燬，惟參諸兩造就王
    陳彎得繼承王粒之遺產，均不爭執，及原告之母王初於被告辦理繼承登記前即已
    死亡（王初於五十二年四月十五日死亡，被告於六十五年五月六日辦理繼承登記
    ），顯無可能拋棄繼承等情，因認被告、王陳彎及王初均為王粒之繼承人。所以
    ，被告、王陳彎及王初就被繼承人王粒於四十年七月八日死亡時所遺留附表編號
    一至八之不動產，因繼承而公同共有（民法第一千一百五十一條），應繼分依民
    法第一千一百三十八條、第一千一百四十四條第一款之規定，各為三分之一。嗣
    王初於五十二年四月十五日死亡，其女即原告及訴外人藍寶珠就王初上開三分之
    一之應繼分，依民法第一千一百三十八條、第一千一百四十一條之規定，得依應
    繼分各二分之一之比例再繼承之。亦即，被告、王陳彎、原告及訴外人藍寶珠就
    附表編號一至八之不動產之應繼分各為三分之一、三分之一、六分之一（三分之
    一＊二分之一）及六分之一（三分之一＊二分之一），未分割登記前仍有公同共
    有關係之存在。（二）復按直系血親卑親屬之繼承人，有於繼承開始前死亡者，
    由其直系血親卑親屬代位繼承其應繼分，為民法第一千一百四十條所明定，是原
    告之母王初既早於王陳彎之前死亡，被繼承人王陳彎於六十六年十一月二十三日
    死亡時所遺留附表編號九之不動產，依法應由兩造及訴外人藍寶珠共同繼承而公
    同共有，依民法第一千一百四十一條之規定，被告、原告及訴外人藍寶珠就附表
    編號九之不動產之應繼分各為二分之一、四分之一（二分之一＊二分之一）及四
    分之一（二分之一＊二分之一），未分割登記前仍有公同共有關係之存在。（三
    ）再按民法第一千一百四十六條繼承回復請求權與民法第七百六十七條物上請求
    權係屬真正繼承人分別獨立而併存之權利（參照司法院大法官會議第四三七號解
    釋理由書），繼承回復請求權罹於時效消滅後，真正繼承人仍得主張物上請求權
    ，以維護其合法權利。本件王粒於四十年七月八日死亡，王陳彎於六十六年十一
    月二十三日死亡，附表不動產之繼承自繼承開始時迄原告提起本件訴訟，早逾十
    年，被告抗辯原告繼承回復請求權已逾十年時效期間而罹於消滅一節，固屬有理
    ，惟原告另依民法第七百六十七條物上請求權（參照司法院大法官會議釋字第一
    ０七號、第一六四號解釋，已登記不動產之物上請求權無民法第一百二十五條時
    效消滅規定之適用）而為主張，揆諸上開說明，則為法之所許。從而，原告基於
    繼承人之身分，本於物上請求權之法律關係，請求確認原告就王粒所遺留附表編
    號一至八、王陳彎所遺留附表編號九之不動產有公同共有關係存在，被告並應塗
    銷附表編號一至八不動產於六十五年五月六日，附表編號九不動產於八十八年七
    月八日所為之繼承權登記，核屬正當，應予准許。（原告主張之繼承回復請求權
    雖無理由，惟其與經准許之物上請求權訴之聲明同一，毋庸於主文中另為駁回之
    諭知）。（四）末按公同共有之土地，公同共有人中之一人或數人，為全體公同
    共有人之利益，得就公同共有土地之全部，申請為公同共有之登記，乃土地登記
    規則第三十二條第一項所明定，是原告依公同共有人身分，即得單獨申請公同共
    有登記，毋庸他人協同辦理，是原告另請求被告協同辦理繼承（公同共有）登記
    部分，尚乏訴之利益，此部分請求於法不合，應予駁回。
四、結論：本件原告之訴為一部有理由，一部無理由，依民事訴訟法第七十九條但書
    ，判決如主文。
中　　　華　　　民　　　國　　九十一　　年　　　四　　　月　　 二十三　 日
~B臺灣澎湖地方法院民事庭
~B　　法　　　官　陳順輝
右正本係照原本作成。
如不服本判決，應於判決送達後二十日內，向本院提出上訴狀（須附繕本）。
中　　　華　　　民　　　國　　九十一　　年　　　四　　　月　　 二十六　 日
~B　　法院書記官　賴淑萍
附表
編號                 不動產標示（澎湖縣西嶼鄉）          權利範圍
 一                  竹篙灣段三七九四號土地                全部
 二                  竹篙灣段三七九四之一號土地            全部
 三                  大池角段五九三號土地                二分之一
 四                  大池角段五九四號土地                  全部
 五                  大池角段一五二七號土地                全部
 六                  大池角段一五七三號土地                全部
 七                  大池角段一五八一號土地                全部
 八                  坐落大池角段五九三號土地            二分之一
                     ，門牌號碼一一七號，建號
                     九之建物
 九                  大池角段一六四四號土地              四分之二
